【裁判字號】    95,上訴,3128
【裁判日期】    951102
【裁判案由】    殺人未遂
【裁判全文】
臺灣高等法院刑事判決                95年度上訴字第3128號
上  訴  人
即  被  告  丙○○
選任辯護人  蘇信誠律師
上列上訴人，因殺人未遂案件，不服臺灣臺北地方法院92年訴字
第2023號，中華民國95年6 月23日第一審判決（起訴案號：臺灣
臺北地方法院檢察署92年度偵字第22807 號），提起上訴，本院
判決如下：
    主  文
原判決撤銷。
丙○○殺人未遂，處有期徒刑貳年捌月，並應於刑之執行完畢或
赦免後，令入相當處所，施以監護貳年。
    事  實
一、丙○○係中央印製廠製墨所製造股技術員，於民國（下同）
    92年11月6 日上午11時40分許，在臺北縣新店市○○路○段
    235 號中央印製廠製墨所辦公室內，向其主管甲○○股長請
    病假，遭甲○○追問請假原因，且促其請假需提出相關證明
    資料，遂自認請假遭受刁難，而心生不滿，丙○○因罹患「
    精神分裂症」，處於惡化期，致對於外界事務之知覺理會、
    判斷作用以及自由決定意志之能力減低，屬於精神耗弱之人
    。詎丙○○竟因上開爭執，頓萌殺人之不確定故意，預見以
    鐵棒重擊人之頭部，將造成人之生命受到嚴重威脅，其發生
    殺人死亡結果亦不違背其本意，竟於同日中午12時許休息時
    ，持前址另一廠房內中央印製廠所有長度114公分、重量3.3
    公斤之實心鐵棒一支，進入甲○○辦公室內，甲○○見狀自
    座椅起身欲從另一門離開，甫行至門邊公務櫃旁時，丙○○
    旋即追趕上，並雙手持上開鐵棒，先自甲○○正面頭部由上
    而下猛力揮擊一下，甲○○因頭部遭重擊隨即倒地，丙○○
    見甲○○倒地後，仍持鐵棒繼續揮擊甲○○約十餘下，前後
    總共七、八下擊中甲○○（四、五下擊中頭部），直至同事
    林忠信等人抱住丙○○後，方才停手。甲○○因而受有頭部
    外傷合併頭皮撕裂傷、硬腦膜血腫、顱骨骨折等傷害，陷於
    昏迷並有生命危險，幸經送醫急救手術後，始幸免於難。
二、案經甲○○之配偶乙○○訴由臺北縣政府警察局新店分局，
    移送臺灣臺北地方法院檢察署檢察官偵查起訴。
    理  由
甲、程序部分：
一、按，檢察官職司追訴犯罪，就審判程序之訴訟構造言，檢察
    官係屬與被告相對立之當事人一方，偵查中對被告以外之人
    所為之偵查筆錄，或被告以外之人向檢察官所提之書面陳述
    ，性質上均屬傳聞證據。自理論上言，如未予被告反對詰問
    、適當辯解之機會，一律准其為證據，似有違當事人進行主
    義之精神，對被告之防禦權亦有所妨礙；然而現階段刑事訴
    訟法規定檢察官代表國家偵查犯罪、實施公訴，必須對於被
    告之犯罪事實負舉證之責，依法其有訊問被告、證人及鑑定
    人之權，證人、鑑定人且須具結，而實務運作時，偵查中檢
    察官向被告以外之人所取得之陳述，原則上均能遵守法律規
    定，不致違法取供，其可信性極高，為兼顧理論與實務，乃
    於修正刑事訴訟法時，增列第159條之1第2 項，明定被告以
    外之人（含被害人、證人等）於偵查中向檢察官所為陳述，
    除顯有不可信之情況者外，得為證據（參照最高法院93年度
    臺上字第2397號判決）。證人林忠信於偵查中之證述內容，
    並無顯不可信之特別情形，復係具結後始行作證，有該證人
    之結文在卷可稽（參見偵查卷43至44頁、48頁），足資擔保
    應無編織誣陷被告之疑，從而，揆諸前開之說明，證人上開
    供述，自堪認有證據能力。
二、次按，刑事訴訟法第159條第1項雖規定，被告以外之人於審
    判外之言詞或書面陳述，除法律有規定外，不得作為證據。
    惟同法第159條之5第2 項已規定，當事人、代理人或辯護人
    於法院調查證據時，知有第159條第1項不得為證據之情形，
    而未於言詞辯論終結前聲明異議者，視為有前項之同意（指
    同條第1項之同意作為證據）。此乃第159第1 項所容許，得
    作為證據之例外規定之一（參照最高法院93年台上字第3533
    號判決意旨）。本案被告丙○○、及檢察官、選任辯護人於
    法院言詞辯論終結前，均未就證人乙○○、林忠信警詢筆錄
    、天主教耕莘醫院診斷書及病歷摘錄單、亞東紀念醫院診斷
    證明書及93年1月8日亞歷字第0926410005號函，主張有刑事
    訴訟法第159條第1項不得為證據之情形，本院審酌證人陳述
    時及上開文書製作時之情況，核無違法取證或其他瑕疵，認
    為以之作為證據為適當，揆諸上開說明，本案上開經調查之
    證據，均有證據能力。
乙、實體部分：
一、訊據上訴人即被告（下稱被告）丙○○，固坦承於前揭時地
    ，因請假事宜而對甲○○心生不滿，持扣案鐵棒毆打甲○○
    ，並致甲○○因而受有上開傷勢之事實，惟矢口否認有殺人
    未遂犯行，並先後辯稱：其是要持鐵棒毆打甲○○之肩膀，
    因其與甲○○的位置有移動，且其遭同事雷利國抱住才打歪
    ，因而打到甲○○頭部，其應該僅是傷害，並無殺人犯意，
    被害人家屬現已不追究，被告更已離職云云。惟查：
(一)被告丙○○於前揭時地因請假事宜，對股長甲○○心生不滿
    ，乃持扣案鐵棒毆打甲○○，致甲○○因而受有頭部外傷合
    併頭皮撕裂傷、硬腦膜血腫、顱骨骨折等傷害之事實，業據
    被告於偵審中坦承不諱，核與證人即甲○○配偶乙○○證述
    甲○○之傷勢情節大致相符（參見原審卷174 頁、偵查卷10
    頁），並有天主教耕莘醫院診斷書、亞東紀念醫院診斷證明
    書（參見偵查卷45、46頁）、亞東紀念醫院93年1月8日亞歷
    字第0926410005號函附該院病歷、天主教耕莘醫院病歷摘錄
    單（參見原審卷70至79頁）及現場蒐證照片8 張在卷可稽（
    參見偵查卷17至20頁），且有上開鐵棒扣案可資佐證，是該
    重擊被害人頭部之情節，洵堪認定。
(二)被告雖辯稱其無殺人故意，而屬傷害犯行云云。但查：
    1.殺人與傷害之區別，即在下手加害時有無死亡之犯意為斷
      。至受傷處所是否致命部位，及傷痕之多寡，輕重如何，
      僅足供認定有無殺意之參考，原不能為區別殺人與傷害之
      絕對標準。又被害人所受之傷害程度，固不能據為認定有
      無殺意之唯一標準，但加害人之下手情形如何，於審究犯
      意方面，仍不失為重要參考資料。且犯罪之故意，祇須對
      於犯罪事實有所認識而仍實施為已足；殺人未遂罪之成立
      ，以有戕害他人生命之故意，著手實行而未發生死亡結果
      為要件（參照最高法院19年上字第718號、20年非字第104
      號、30年上字第2671號、47年臺上字第1634號判例意旨）
      。
    2.被告持以毆打甲○○之鐵棒一支，經原審於審判期日當庭
      勘驗，勘驗結果為：扣案鐵棒之長度為114公分、重量3.3
      公斤，有原審勘驗筆錄足憑（參見原審卷174 頁），又依
      前揭天主教耕莘醫院診斷書、亞東紀念醫院診斷證明書（
      參見偵查卷45、46頁）、亞東紀念醫院93年1月8日亞歷字
      第0926410005號函附該院病歷、天主教耕莘醫院病歷摘錄
      單（參見原審卷70至79頁），被害人甲○○所受之傷為頭
      部外傷合併頭皮撕裂傷、硬腦膜血腫、顱骨骨折等傷勢，
      被害人於亞東醫住院長達20日，到院時呈半昏迷狀態，若
      無立即手術，會有生命危險。而頭部為人體之要害部位，
      若以上開質地堅硬鐵棒對人之頭部，前後揮擊中四、五下
      ，足以致人死亡，應為被告所能預見。
    3.被告持鐵棒攻擊甲○○之經過等情，業據證人即中央印製
      場製墨所副主任林忠信於警訊、偵查證稱中：甲○○勸被
      告不要請假過於頻繁而影響公事，過沒多久被告即持一支
      鐵棒進到辦公室對甲○○頭部及背部攻擊，被告鐵棒由上
      往下，往頭部右側打，打一下，甲○○就倒地，被告共打
      幾下，伊不清楚，伊當時與其他後面趕來的同事抱住被告
      ，隨後發現甲○○頭部流血並倒在辦公室內等語（參見偵
      查卷11頁背面、43頁），核與證人雷利國到庭證稱：渠聽
      到辦公室有吵雜聲音，就去查看發生何事，渠進去辦公室
      時，看到被告拿著鐵棒與同事在僵持，鐵棒被同事拉住，
      渠大喊丙○○你在做什麼，然後就把被告的鐵棒搶下來，
      渠看到甲○○躺在鐵櫃旁邊，頭部流血，攤在那邊‧‧‧
      被告所持鐵棒是實心，平常是做刮墨使用等情相符（參見
      原審卷170、171頁）。經核與證人即中央印製廠駐衛警汪
      大同結證稱：伊聽到有叫聲，就過去看發生何事，伊進入
      辦公室時，被告被員工架住，伊把鐵棒拿過來放在牆角，
      看到甲○○頭部流血等情一致（參見原審卷172 頁背面）
      。況且，被告亦就持鐵棒毆打之次數，先於偵查中供稱：
      共打了七、八下云云（參見偵查卷26、36頁），再於原審
      供承：其揮了十幾下，沒有每一下都打中，打中甲○○的
      約有七、八下，打到頭部四、五下等語詳實（參見原審卷
      175 頁背面）。綜合上情，被告明知且得預見，扣案鐵棒
      係屬實心金屬材質，長度達114公分，且重達3.3公斤，持
      該鐵棒毆打人之頭部，將危害被害人之生命安全，竟持鐵
      棒由上往下揮擊而毆打甲○○頭部，且於第一次揮擊甲○○頭部並致甲○○倒地後，仍續行持鐵棒毆打，前後共命
      中甲○○約七、八下（共擊中甲○○頭部達四、五下），
      因而使被害人甲○○受有上開之傷勢而有生命危險，顯見
      被告於持鐵棒揮擊被害人時，能預見該重擊結果，而該重
      擊可能發生殺人之死亡結果，並不違背其本意，至臻明確
      ，要堪認定。
    4.倘被告主觀上僅具毆打被害人肩部之傷害犯意，則於第一
      次持鐵棒毆擊並命中甲○○之頭部，且致甲○○倒地後，
      應無續行持鐵棒毆打甲○○頭部之理，然由被告自承共持
      鐵棒前後毆擊甲○○頭部達四、五次之多，足證被告確有
      殺人之不確定故意，極為明灼。被告雖旋遭同事制止奪下
      鐵棒，且被害人甲○○即時送醫急救而幸未死亡，然被告
      仍應負殺人未遂罪責，被告所辯其無殺人故意云云，不足
      採信。選任辯護人雖於原審請求傳喚證人羅定亞、鄭仰甫
      到庭（參見原審卷173 頁），於本院時請求傳喚林忠信、
      羅定亞（參見本院卷31頁背面），然被告業已於原審供稱
      ：該二位證人羅定亞、鄭仰甫均未目擊案發經過（參見原
      審卷173 頁背面），林忠信亦於警訊時、偵查中證述甚詳
      在卷，自均無傳訊必要，附此敘明。綜上所述，本件事證
      已明確，被告殺人未遂犯行，洵堪認定，應依法論科。
二、核被告所為，係犯刑法第271條第2項第1 項之殺人未遂罪。
    被告著手於殺人行為實施而未生被害人死亡之結果，為未遂
    犯，應依刑法第26條前段規定，按既遂犯之刑度減輕其刑（
    新法修正為第25條第1項、第2項）。另按，刑法上心神喪失
    與精神耗弱，應依行為時精神障礙程度之強弱而定，如行為
    時之精神，對於外界事務全然缺乏知覺理會及判斷作用，而
    無自由決定意思之能力者，為心神喪失，如此項能力並非完
    全喪失，僅較普通人之平均程度顯然減退者，則為精神耗弱
    。本件被告，經原審依職權送請臺北市立聯合醫院松德院區
    鑑定，認被告對於形狀與空間之認知並未受損，具有一定程
    度功能，並未呈現器質性障礙之徵象，然於案發時因受「精
    神分裂症」之影響，自認請假受刁難而持鐵棒攻擊甲○○，
    係在「精神分裂症」惡化狀態下所犯，然應非受妄想、幻覺
    等精神病症狀之直接影響，而係當時自我行為控制力下降所
    致，屬精神耗弱等情，有臺北市立聯合醫院松德院區95年5
    月4日北市醫松字第09531587400號函附精神鑑定報告書可參
    （參見原審卷151至156頁），茲依被告於案發前後行為表現
    及上開鑑定結果以觀，被告於本案行為時，對於外界事務之
    知覺能力、判斷能力及自由決定意思能力，均較普通人平均
    程度顯然減退，屬精神耗弱之人，爰依刑法第19條第2 項之
    規定減輕其刑，並依法遞減之。被告選任辯護人執此精神耗
    弱鑑定結果，認被告應無殺人認識乙節，礙難採取。又刑法
    修正後，死刑減輕者為無期徒刑，無期徒刑減輕者，為二十
    年以下十五以上有期徒刑，亦為新法第64條第2 項、第65條
    第2項所明定，較不利於被告，應適用行為時法。
三、茲按，刑法於94年2月2日修正公布，並自95年7月1日起施行
    ，第87條已修正為：因第19條第1 項之原因而不罰者，其情
    狀足認有再犯或有危害公共安全之虞時，令入相當處所，施
    以監護。有第19條第2項及第20 條之原因，其情狀足認有再
    犯或有危害公共安全之虞時，於刑之執行完畢或赦免後，令
    入相當處所，施以監護。但必要時，得於刑之執行前為之。
    前二項之期間為5 年以下。但執行中認無繼續執行之必要者
    ，法院得免其處分之執行。第2 條亦修正為：行為後法律有
    變更者，適用行為時之法律。但行為後之法律有利於行為人
    者，適用最有利於行為人之法律。非拘束人身自由之保安處
    分適用裁判時之法律。處罰或保安處分之裁判確定後，未執
    行或執行未完畢，而法律有變更，不處罰其行為或不施以保
    安處分者，免其刑或保安處分之執行。新法規定之保安處分
    期間係五年以下，雖較舊法三年以下為長，但新法第2 項但
    書規定「但必要時，得於刑之執行前為之」，舊法則無規定
    ，依修正立法本旨，應認新法有利於被告，自應適用新法。
    原審經審理結果，認被告罪證明確，予以論科，固非無見，
    但依被告與被害人同事多年，兩人並無仇隙等情以觀，被告
    所為應係殺人未遂之不確定故意，原審認係直接故意，自有
    違誤。又上開保安處分，原審未說明比較新舊法，亦有可議
    。被告提起上訴，否認有殺人犯意，核為無理由，惟原判決
    既有上開可議，即屬無可維持，應由本院撤銷改判。爰審酌
    被告素行尚好，惟犯罪手段、被害人所受傷勢情況、與被害
    人為同事關係、暨犯後雖坦承部分事實經過，然否認有殺人
    犯意之態度及告訴人乙○○當庭表示體諒被告罹病而願意宥
    恕被告等一切情狀，量處如主文第二項所示之刑，以示懲儆
    。被告持以毆打被害人甲○○所用之鐵棒，並非違禁物，且
    係中央印製廠所有之物，自無從併予宣告沒收。再查，本件
    被告於92年 9、10月間即已頻繁出現精神、行為異狀，案發
    前一、二週已進入「精神分裂症」惡化期，而「精神分裂症
    」病情一旦惡化，若未經治療，罕能在短暫時間內自行緩解
    ，是衡諸被告於不慎與他人發生爭執時，缺乏約束攻擊行為
    之力量，仍有相當危害公共安全之虞，實宜於刑之執行完畢
    後或赦免後接受持續規則精神評估與治療，爰依刑法第87條
    第2 項規定，宣告於被告刑之執行完畢或赦免後，施以監護
    二年，以期避免因被告罹患精神病症而對其個人及社會造成
    難以預料危害。
據上論斷，應依刑事訴訟法第369條第1項前段、第364條、第299
條第1項前段，刑法第271條第2項、第1項、第87條第2項、第3項
、修正前刑法第26條前段、第19條第2項，判決如主文。
本案經檢察官林秀濤到庭執行職務
中    華    民    國    95    年    11    月    2     日
                  刑事第六庭  審判長法  官  林  堭  儀
                                    法  官  莊  謙  崇
                                    法  官  蔡  聰  明
以上正本證明與原本無異。
如不服本判決，應於收受送達後十日內向本院提出上訴書狀，其
未敘述上訴之理由者並得於提起上訴後十日內向本院補提理由書
（均須按他造當事人之人數附繕本）。
                                    書記官  陳  建  邦
中    華    民    國    95    年    11    月    2     日
附錄：本案論罪科刑法條全文
刑法第271條：
殺人者，處死刑、無期徒刑或10年以上有期徒刑。
前項之未遂犯罰之。
預備犯第1項之罪者，處2年以下有期徒刑。


司法院資訊處製作；財團法人民間司法改革基金會備份。
